臺灣臺南地方法院民事裁定　　　　　　　95年度抗字第110號
再抗告人　甲○○
相 對 人　乙○○
上列當事人間請求本票裁定強制執行事件，再抗告人對於中華民
國96年3月28日本院95年度抗字第110號第二審裁定提起再抗告，
本院裁定如下：
    主  文
再抗告駁回。
再抗告程序費用新台幣壹仟元由再抗告人負擔。
    理  由
一、本件再抗告意旨略以：本票係提示證券，即便載有到期日，
    惟執票人仍須先為提示後，才得向發票人等前手追索之，故
    本票之提示為票據追索權行使的形式必要條件，與實體無涉
    ，本即為裁定法院應審查之事項。惟原裁定不察，無視相對
    人並未就有關如原裁定所示之系爭本票之提示盡其應負之釋
    明之責，甚且逃避抗告法院就系爭本票曾否提示所為之調查
    ，而逕以事涉本票裁定係屬非訟程序，相對人曾否提示係屬
    實體爭議，而未命相對人就曾提示系爭本票之事實，為基本
    之釋明，即駁回抗告，自有違反票據法95條規定之違法，且
    此違法部分，事涉法律見解之原則上重要性，應得為本件再
    抗告之事由：(一)按本票之性質為提示證券，依票據法第124
    條準用同法第69條第1項規定，本票之執票人應於該條所定
    期限內，為付款之提示。票據法第124條準用同法第85 條規
    定：「匯票到期不獲付款時，執票人於行使或保全匯票上權
    利之行為後，對於背書人、發票人及匯票上其他債務人得行
    使追索權。」再依票據法第124條準用同法第95條規定：「
    匯票上雖有免除作成拒絕證書之記載，執票人仍應於所定期
    限內為承兌或付款之提示．．．」尤明定本票應為付款之提
    示。票據法第124條準用同法第97條第1項規定：「執票人向
    匯票債務人行使追索權時，得要求左列金額：一、被拒絕承
    兌或付款之匯票金額如有約定利息者，其利息。二、自到期
    日起如無約定利率者，依年利六釐計算之利息。」亦明定利
    息之起算日為付款提示日，如不為付款之提示，利息之起算
    亦無所據。故若執票人不為付款之提示，自係違背提示付款
    之義務，依誠信原則，當不得逕向發票人請求給付票款。
    (二)次按，匯票上雖有免除作成拒絕證書之記載，執票人仍應
    於所定期限內為承兌或付款之提示，票據法第85條第1項及
    第95條前段分別定有明文，此於本票準用之，同法第124條
    亦有明文。(三)復按，相對人有無向發票人提示系爭本票，係
    屬法院審查得否為本票裁定之要件之一，即便系爭本票有免
    除作成拒絕證書之記載，然此雖可免除相對人已為付款提示
    之證明之責，而應由主張相對人未為提示之再抗告人負舉證
    之責，惟此非謂相對人得不提示系爭本票，即得行使追索權
    。故有關相對人是否已提示系爭本票乙節，即便有免除拒絕
    證書之記載，相對人仍應負釋明之責（即至少主張由何人於
    何時、何地向再抗告人提示系爭本票），始符合票據法95條
    規定之真義，否則票據法第95條規定匯票上雖有免除作成拒
    絕證書之記載，執票人仍應於所定期限內為付款之提示之規
    定將形同具文。(四)依前述法律規定意旨可知，本票上到期日
    之記載與本票之提示各有其規範之目的，本票上到期日之記
    載不等同於本票之提示，故本票上即使有免除作成拒絕證書
    記載，然因到期日之記載與提示之規範目的各異，執票人仍
    應於到期日後向發票人為付款之提示，始得對發票人行使追
    索權並聲請法院裁定准予強制執行。故非訟法院於審酌應否
    准許對發票人為強制執行時，仍應先命執票人釋明其曾提示
    系爭本票，待執票人釋明後，若發票人主張執票人未曾提示
    者，始應由發票人負舉證之責。非謂執票人無須釋明其曾提
    示系爭本票即可僅憑執票人空言曾於到期日提示，法院即應
    准其強制執行之聲請，否則票據法第95條規定將形同具文。
    (五))惟原裁定無視相對人並未就有關系爭本票之提示盡其應
    負之釋明之責，甚且於抗告法院傳訊其說明本件提示情形時
    ，故意不到庭以逃避抗告法院就系爭本票相關提示要件所為
    之調查，其行使本票追索權形式要件即有欠缺，惟仍以：「
    執票人是否曾對發票人為付款之提示，係屬強制執行許可與
    否之要件，主張曾為提示之執票人應先釋明其曾提示系爭本
    票，且為非訟程序所應審究，執詞本票執票人依上開法條之
    規定，向本票發票人行使追索權時，聲請法院裁定准予強制
    執行，其性質與非訟事件無殊，法院就本票形式上之要件是
    否具備予以審查為已足。至於實體上之爭執，為裁定之法院
    ，無權加以審酌。」為由，且逕為駁回抗告裁定。此恐有悖
    票據法第95條規定，而此違法部分，事涉法律見解之原則上
    重要性，應得為本件再抗告之事由云云。
二、按除前二項之情形外，對於抗告法院之裁定再為抗告，僅得
    以其適用法規顯有錯誤為理由，並經原法院之許可者為限。
    前項許可，以原裁定所涉及之法律見解具有原則上重要性者
    為限，非訟事件法第45條第3項、第4項定有明文。所謂適用
    法規顯有錯誤，係指原第二審法院裁定就其取捨證據所確定
    之事實適用法規顯有錯誤而言（最高法院93年台抗字429號
    裁定參照）。又所謂原則上之重要性，係指該事件所涉及之
    法律問題意義重大而有加以闡釋之必要而言。又按本票既載
    明免除作成拒絕證書，則執票人聲請裁定准予強制執行時，
    自毋庸提出已為付款提示之證據。且本票執票人依票據法第
    12 3條規定向本票發票人行使追索權，聲請法院裁定准予強
    制執行，係屬非訟事件，對於此項聲請所為裁定，僅依非訟
    事件程序，就本票形式上之要件是否具備予以審查為已足，
    票據債務人如主張執票人未為提示，依票據法第124條準用
    同法第95條但書之規定，應由其負舉證之責，最高法院84
    年度台抗字第22號裁定亦同此見解。從而，本票上載明免除
    作成拒絕證書之結果，將使原持票人需負已為提示之舉證責
    任轉由票據債務人負擔。
三、經查：再抗告人雖主張相對人未就系爭本票為付款之提示，
    然因該本票上載有免除作成拒絕證書字樣，自應由再抗告人
    就未提示一節，負舉證之責，再抗告人既未能舉證證明相對
    人未為付款之提示，其抗告即應認為無理由，應予駁回，已
    於原裁定說明在案，再抗告人再執同一理由提起本件再抗告
    ，認應由執票人就票據已提示乙節，負釋明責任，顯係誤解
    免除作成拒絕證書之立法目的，核與適用法規是否顯有錯誤
    無涉，更未涉及法律意義重大而有加以闡釋之必要，自與上
    開提起再抗告要件不符，因認其再抗告不應許可，應予駁回
    。
四、又「依法應由關係人負擔費用者，法院裁定命關係人負擔時
    ，應一併確定其數額」、「前項費用之負擔有相對人者，準
    用民事訴訟法有關訴訟費用之規定」，非訟事件法第24條第
    1項及同法第21條第2項分別定有明文。本件再抗告業經駁回
    在案，依上開法條規定，本院應予確定訴訟費用額。茲因，
    再抗告人提起本件再抗告，除繳納抗告費新台幣（下同）1,
    000元外，未有其餘訴訟費用之支出。是以，本件再抗告人
    應負擔之訴訟費用額確定為1,000元。
五、依非訟事件法第45條第5項、第21條第2項、第24條第1項、
    民事訴訟法436條之3第3項、第78條，裁定如主文。
中　　華　　民　　國　　96　　年　　5 　　月　　25　　日
                  民事第四庭    審判長法　官　 蘇正賢
                                      法　官　 郭貞秀
                                      法　官　 田幸艷
以上正本證明與原本無異。
得抗告。
中　　華　　民　　國　　96　　年　　5 　　月　　25　　日
                                      書記官   劉紀君
